---
title: "Differentialregning"
---

## Hvad er differentialregning? {#sec-differential}

Differentialregning handler om at forstå, hvordan ting ændrer sig -- som for eksemple hvor hurtigt en cykel kører, eller hvordan dens hastighed ændrer sig. Vi bruger eksempler og grafer til at gøre det nemt at forstå.

Lad os komme i gang.

```{r setup}
library(tidyverse)
library(ggrepel)
theme_set(theme_minimal())
```

## En simpel funktion

Forestil dig, at du cykler og måler, hvor langt du kommer som funktion af tid. Lad os sige, at afstanden du har tilbagelagt (i meter) følger denne enkle regel:

$$f(x) = x^2$$

Her er $x$ tiden (i sekunder), og $f(x)$ er afstanden (i meter). Hvis du cykler i 3 sekunder, har du kørt $3^2 = 9$ meter.

Lad os tegne en graf for at se, hvordan det ser ud:

```{r plot-funktion-1}
# Funktion for afstand
f <- function(x) x^2
data <- tibble(tid = seq(0, 5, by = 0.1), afstand = f(tid))
tangent_punkter <- seq(1, 3)

p1 <- ggplot(data, aes(x = tid, y = afstand)) +
  geom_line(color = "blue", size = 1, alpha = 0.5) +
  lims(x = c(0, 5), y = c(0, 25)) +
  labs(title = "Afstand tilbagelagt på cykel",
       subtitle = "Vi bruger en andengradsligning som eksempel",
       x = "Tid (sekunder)",
       y = "Afstand (meter)")

p1
```

I det her eksempel viser grafen, at du cykler hurtigere og hurtigere. Jo længere tid der går, jo stejlere er grafen, og jo hurtigere stiger afstanden. Sådan kan det jo ikke blive ved med at gå i virkeligheden, for til sidst ville man cykle hurtigere end bilerne. Men for meget mere mats skyld, holder vi fast i eksemplet lidt endnu. 

## Hvad er en tangent?

En *tangent* er en lige linje, der rører grafen et bestemt sted og viser, hvor stejl grafen er lige der. For vores cykel betyder tangentens *hældning* cyklens *hastighed* på det tidspunkt.

Tænk på det sådan: Når kurven er meget stejl, ændrer afstanden sig hurtigt, hvilket er det samme som at sige, at du kører hurtigt. Tangenten fortæller os præcis, hvor hurtigt du kører på et givet tidspunkt.

Lad os tegne en tangent til grafen, når $x = 3\ sekunder$:

```{r plot-tangent}
fm <- function(x, x0) 2 * x0 * (x - x0) + f(x0) 

# Data til tangenter
tangent_data <- expand_grid(data, punkt = tangent_punkter) |> 
  mutate(y = fm(tid, punkt))

# Plot funktion og tangent
p1 +
  geom_line(data = filter(tangent_data, punkt == 3), aes(x = tid, y = y), color = "red", size = 0.5, linetype = "dashed") +
  geom_point(data = tibble(tid = 3, afstand = f(3)), color = "red") +
  labs(subtitle = "Tangent ved x = 3 sekunder") 
```

Den røde streg er tangenten ved $x=3$. Hældningen af denne linje fortæller os hastigheden, som vi snart finder ud af.

## Tangentens hældning

For at finde hastigheden (tangentens hældning), bruger vi *differentiering*. Det betyder, at vi finder en ny regel, der fortæller os, hvor stejl grafen er for hver tid $x$.

Vores afstandsfunktion er:

$$ f(x) = x^2 $$

Når vi differentierer, får vi den *afledte* funktion, som er hastigheden. Vi kalder den $f'(x)$, som udtales "f-mærke".

$$ f'(x) = 2x $$

Lige nu skal du bare vide, at vi brugte en særlig regel, for at finde ud af, at når $f(x)=x^2$, så er $f'(x) = 2x$. Den regel kommer vi tilbage til.

Det vigtige lige nu er, at vi ved, at hastigheden ved $x = 3\ sekunder$ er:

$$ f'(3) = 2 \cdot 3 = 6 \text{ meter per sekund} $$

Så ved $x=3\ sekunder$ kører du 6 meter per sekund. Den afledte funktion $f'(x)=2x$ giver os med andre ord hastigheden for enhver tid.

## Flere tangenter og hældninger

Lad os tegne grafen igen, men nu med tangenter ved flere tidspunkter, så vi kan se, hvordan hastigheden ændrer sig. Vi vælger $x=1,2,3$:

```{r flere-tangenter}
slopes <- tangent_data |> 
  distinct(punkt) |>
  mutate(afstand = f(punkt),
         slope = paste("Hældning:", 2 * punkt))

p1 + 
  geom_line(data = tangent_data, 
            aes(x = tid, y = y, color = factor(punkt), group = punkt),
            size = 0.5, linetype = "dashed") +
  geom_point(data = slopes, 
             aes(x = punkt, y = afstand, color = factor(punkt)),
             size = 2,
             show.legend = FALSE) +
  geom_text_repel(data = slopes, 
                  aes(x = punkt, y = afstand, label = slope),
                  seed = 8,
                  force = 100,
                  nudge_y = 0.1,
                  segment.size = 0.5,
                  direction = "y",
                  segment.color = "grey",
                  arrow = arrow(length = unit(0.02, "npc"))) +
  labs(subtitle = "Tangenter ved x = 1, 2, 3",
       color = "Tidspunkt")
```

Hver tangent viser hastigheden ved et bestemt tidspunkt: 1, 2, eller 3 sekunder. Bemærk, at hældningerne bliver større, når tiden stiger -- det betyder, at cyklen kører hurtigere og hurtigere.

## Den afledte funktion: Hastighed

Den afledte funktion $f'(x) = 2x$ er faktisk en graf over hastigheden. Lad os tegne den for at se, hvordan hastigheden ændrer sig over tid:

```{r plot-afledte}
# Plot hastighed
ggplot(data, aes(x = tid, y = 2*tid)) +
  geom_line(color = "darkgreen", size = 1) +
  geom_point(data = filter(data, tid %in% tangent_punkter), size = 2) +
  scale_x_continuous(breaks = seq(1, 5)) +
  scale_y_continuous(breaks = seq(1, 10)) +
  labs(title = "Hastighed som funktion af tid",
       x = "Tid (sekunder)",
       y = "Hastighed (meter/sekund)") 
```

Grafen viser, at hastigheden stiger jævnt og følger en ret linje. Hvis vi kigger tilbage på tangenterne, kan vi se, at hældningerne (hastighederne) passer med værdierne på denne graf. For eksempel ved $x = 3$ er hastigheden 6, præcis som vi beregnede.

## Den dobbelte afledte: Acceleration

Nu tager vi det et skridt videre. Nogle gange ændrer hastigheden sig over tid -- det kalder vi *acceleration*. For at finde accelerationen, differentierer vi hastighedsfunktionen (den afledte) én gang til. Det kaldes den *dobbelt afledte*.

Hastighedsfunktionen er:

$$f'(x) = 2x$$

Når vi differentierer igen, får vi:

$$f''(x) = 2$$

Det betyder, at accelerationen er 2 meter per sekund per sekund (eller $2\frac{m}{s^2}$). Det er konstant, så cyklen øger sin hastighed med 2 meter per sekund for hvert sekund. (Hvis du synes, enheden for acceleration, $\frac{m}{s^2}$ er lidt forvirrende, så tjek afsnittet @sec-enheder)

Lad os tegne en graf for accelerationen for at gøre det tydeligt:

```{r plot-acceleration}
ggplot(data, aes(x = tid, y = 2)) +
  geom_line(color = "orange", size = 1) +
  labs(title = "Acceleration som funktion af tid",
       x = "Tid (sekunder)",
       y = "Acceleration (m/s²)") +
  theme_minimal()
```

Denne lidt kedelige, graf er bare en lige linje, fordi accelerationen er konstant. Det fortæller os, at cyklen hele tiden får lige meget mere fart.

## Et knap så enkelt eksempel

### Afstand

Lad os sige, at vi i stedet for vores første, ret enkle funktion, $f(x) = x^2$, bruger en mere kompliceret funktion, lad os kalde den $g(x)$:

$$ g(x) = x^3 - 18x^2 + 80x $$
Her er $x$ stadig tiden (i sekunder), og $g(x)$ er afstanden (i meter). Denne funktion er en tredjegradsligning, hvilket betyder, at grafen ikke bare stiger eller falder hele tiden – den kan gå op og ned som en rutsjebane.

Lad os starte med at tegne grafen for at se, hvordan cykelturen nu ser ud:

```{r}
# Funktion for afstand
g <- function(x) x^3 - 18*x^2 + 80*x

data <- tibble(tid = seq(0, 15, by = 0.1), afstand = g(tid))

tangent_punkter <- c(2, 7, 12)

p2 <- ggplot(data, aes(x = tid, y = afstand)) +
  geom_line(color = "blue", size = 1, alpha = 0.5) +
  lims(x = c(0, 15), y = c(-10, 500)) +
  labs(title = "Afstand tilbagelagt på cykel",
       subtitle = "Denne gang en mere kompliceret tredjegradsfunktion",
       x = "Tid (sekunder)",
       y = "Afstand (meter)")

p2

```

Som man kan se, stiger afstanden de første par sekunder, men så *falder* den igen. Man kan forestille sig, at du havde glemt cykelhjelmen, vendte om og hentede den, og så startede turen en gang til. Til sidst, når du er kommet godt i gang, går det hurtigt fremad.

### Hastighed

Ligesom før vil vi tegne tangenter for at finde hastigheden på forskellige tidspunkter. Tangenten viser, hvor stejl grafen er, og det fortæller os, hvor hurtigt du cykler. Vi vælger `r length(tangent_punkter)` tidspunkter: $x=`r paste(tangent_punkter, collapse = ", ")`$.

For at tegne tangenterne skal vi bruge den afledte funktion til at finde hældningen. Den afledte af:
$$ g(x) = x^3 - 18x^2 + 80x $$
er:
$$ g'(x) = 3x^2 - 36x + 80 $$

Den differentieringsregel vi bruger her, ser sådan ud:

$$ f(x) = x^n $$
$$ f'(x) = nx^{(n-1)} $$
(Du kan finde den regel og mange andre i appendix til allersidst.)

$g'(x)$  er altså en funktion, der fortæller os hastigheden, eller hældingen til tangenten, for hver tid, $x$. For at tegne tangenten ved en bestemt x-værdi, $x_0$, bruger vi ligningen for tangentlinjen: 
$$ y = g(x_0) + g'(x_0) \cdot (x - x_0) $$
Lad os tegne grafen med nogle tangenter, så vi får et indtryk af, hvordan det ser ud:
  
```{r}
# Funktion for tangentlinjen
gm <- function(x, x0) g(x0) + (3*x0^2 - 36*x0 + 80) * (x - x0)

# Data til tangenter
tangent_data <- expand_grid(data, punkt = tangent_punkter) |> 
  mutate(y = gm(tid, punkt))

# Beregn hældninger til labels
slopes <- tangent_data |> 
  distinct(punkt) |>
  mutate(afstand = g(punkt),
         slope = paste("Hældning:", round(3*punkt^2 - 36*punkt + 80, 2)))

# Plot funktion og tangenter
p2 +
  geom_line(data = tangent_data, 
            aes(x = tid, y = y, color = factor(punkt), group = punkt),
            size = 0.5, linetype = "dashed") +
  geom_point(data = slopes, 
             aes(x = punkt, y = afstand, color = factor(punkt)),
             size = 2,
             show.legend = FALSE) +
  geom_text_repel(data = slopes, 
                  aes(x = punkt, y = afstand, label = slope),
                  seed = 8,
                  force = 300,
                  nudge_y = 0.2,
                  segment.size = 0.5,
                  direction = "y",
                  segment.color = "grey",
                  arrow = arrow(length = unit(0.02, "npc"))) +
  scale_x_continuous(breaks = c(seq(0, 15, 2), tangent_punkter)) +
  labs(subtitle = paste("Tangenter ved x =", paste(tangent_punkter, collapse = ", ")),
       color = "Tidspunkt")
```

Som vi kan se, har nogle af tangenterne negativ hældning, fordi cyklisten vender om og kører tilbage igen for at hente den glemte cykelhjelm. Derfor er hastigheden på en måde negativ.

Lad os for sjov prøve at tegne en hel masse tangenter, for at illustrere hvordan tangenter opfører sig:

```{r}
mange_tangent_punkter <- seq(0, 15, 0.2)

tangent_data <- expand_grid(data, punkt = mange_tangent_punkter) |> 
  mutate(y = gm(tid, punkt))

# Plot funktion og tangenter
p2 +
  geom_line(data = tangent_data, 
            aes(x = tid, y = y, group = punkt),
            size = 0.5, alpha = 0.2) +
  labs(subtitle = "En hel masse tangenter")

```

Det er ret flot, og hvis man kigger efter, kan man se hvordan tangenternes hældning gradvist ændrer sig, som tiden går, og vi bevæger os ud af x-aksen.

Vi kan vise alle hældningerne, ved at at tegne vores afledte funktion, $g'(x)$. Den er en andengradsligning og danner derfor en parabel:

```{r}
# Plot hastighed
ggplot(data, aes(x = tid, y = 3 * tid^2 - 36*tid + 80)) +
  geom_line(color = "darkgreen", size = 1) +
  geom_point(data = filter(data, tid %in% tangent_punkter), size = 2) +
  scale_x_continuous(breaks = c(seq(0, 15, 2), tangent_punkter)) +
  labs(title = "Hastighed som funktion af tid",
       x = "Tid (sekunder)",
       y = "Hastighed (meter/sekund)") 
```

Du kan kontrollere, at de sorte prikker viser hældningen for de tangenter, vi så tidligere. Bemærk at hastigheden efter 12 sekunder er meget høj, over 75 meter i sekundet, hvilket selvfølgelig ikke er helt realistisk for en cykel. 

### Acceleration

For at finde accelerationen, differentierer vi hastighedsfunktionen én gang til, med de samme differentieringsregler som tidligere. Den dobbelt afledte, $g''(x)$ er:

$$ g''(x)=6x-36 $$

Denne funktion viser, hvordan accelerationen ændrer sig over tid. Lad os tegne den:

```{r plot_gmm}
ggplot(data, aes(x = tid, y = 6*tid-36)) +
  geom_line(color = "orange", size = 1) +
  scale_x_continuous(breaks = c(seq(0, 15, 2), tangent_punkter)) +
  labs(title = "Acceleration som funktion af tid",
       x = "Tid (sekunder)",
       y = "Acceleration (m/s²)")
```

Hvor den afledte funktion viste hastigheden ved forskellige tidspunkter, viser den dobbelt afledte funktion, hvor meget hastigheden *ændrer* sig over tid. Det er det, vi kalder acceleration. 

I grafen kan man se, at accelerationen stiger jævnt over tid. Når for eksempel $x=2$, er accelerationen negativ, fordi cyklisten er ved at tage farten af for at vende om. Men som tiden går, bliver accelerationen større og større, hvilket betyder, at hastigheden ændrer sig hurtigere og hurtigere. Det er klart, at det ikke kan fortsætte sådan, for der er grænser for, hvor hurtigt cykler (og alle andre transportmidler) kan køre. 

## Opsummering

-   Vi startede med at kigge på, hvor langt en cykel kører. Vi brugte en ret enkel andengradsligning som eksempel til at beskrive afstand, $f(x)$, som funktion af tid, $x$, sådan her: $f(x) = x^2$.
-   Vi fandt ud af, at tangentens hældning viser cyklens *hastighed*, og vi brugte differentiering til at finde *hastighedsfunktionen*: $f'(x) = 2x$.
-   Vi tegnede tangenter og så, at hastigheden stiger over tid.
-   Derefter så vi på *acceleration* ved at differentiere igen $f''(x) = 2$, og vi tegnede en ret kedelig graf for at vise, at accelerationen er konstant.
- Til sidst prøvede vi det hele igen for en lidt mere kompliceret funktion, nemlig en tredjegradsligning: $g(x) = x^3 - 18x^2 + 80x$. Vi så at:
   - Den afledte funktion, altså *hastighedsfunktionen*, $g'(x) = 3x^2 - 36x + 80$, er en andengradsligning, som sjovt nok kan give negative hastigheder.
   - Den dobbelt afledte funktion, altså *accelerationsfunktionen*, $g''(x)=6x-36$, viste, at hastigheden hele tiden steg. 
   
## Appendix: Regneregler

Her er en masse regneregler, man kan bruge, når man differentierer. Det kunne være sjovt at prøve dem alle sammen her -- men det kommer til at fylde lidt for meget.

| $f(x)$        | $f'(x)$               | Kommentar                          
|---------------|-----------------------|------------------------------------
| $x$           | $1$                   | Det svarer til, at $y=x$ har hældning 1 
| $kx$          | $k$                   | Denne her regel brugte vi tidligere
| $k$           | $0$                   | En flad linje har en hældning på 0
| $x^n$         | $nx^{n-1}$            | Denne her brugte vi også
| $\frac{1}{x}$ | $-\frac{1}{x^2}$      | Denne og resten af reglerne brugte vi ikke
| $a^x$         | $a^x \ln(a)$          |
| $e^x$         | $e^x$                 | En funktion kan godt være sin egen afledte
| $e^{kx}$      | $k \cdot e^{kx}$      |
| $\sqrt{x}$    | $\frac{1}{2\sqrt{x}}$ |
| $\ln(x)$      | $\frac{1}{x}$         |

## Opgaver

**Opgave 1:** Du har funktionen $f(x) = x^2$. Find den afledte funktion $f'(x)$ ved at bruge reglen fra appendix.

::: {.callout-tip collapse="true" title="Vis svar"}
Dette handler om at finde den afledte af en simpel potensfunktion. Vi bruger reglen for $x^n$ fra appendix-tabellen.

Når $f(x) = x^n$, så er $f'(x) = n \cdot x^{n-1}$

Her er $n = 2$, så:
$$f'(x) = 2 \cdot x^{2-1} = 2x$$

Den afledte funktion er $f'(x) = 2x$. For eksempel er $f'(5) = 2 \cdot 5 = `r 2*5`$.
:::

**Opgave 2:** Emma kører på skateboard, og hendes position (i meter) er givet ved $s(t) = 3t^2$, hvor $t$ er tiden i sekunder. Hvad er hendes hastighed efter 2 sekunder?

::: {.callout-tip collapse="true" title="Vis svar"}
Dette handler om at finde hastigheden, som er den afledte af positionsfunktionen.

Positionsfunktionen er $s(t) = 3t^2$

Vi bruger reglen for $x^n$ og husker at konstanten ganges med:
$$s'(t) = 3 \cdot 2 \cdot t^{2-1} = 6t$$

Hastigheden efter 2 sekunder er:
$$s'(2) = 6 \cdot 2 = \textbf{`r 6*2`} \text{ meter per sekund}$$

Emmas hastighed efter 2 sekunder er **`r 6*2`** meter per sekund.
:::

**Opgave 3:** Find den afledte af funktionen $f(x) = 17$. Hvad fortæller svaret dig?

::: {.callout-tip collapse="true" title="Vis svar"}
Dette handler om at differentiere en konstant funktion. Fra appendix ved vi, at den afledte af en konstant $k$ er 0.

$$f(x) = 17$$
$$f'(x) = 0$$

Dette betyder, at funktionen har hældning 0 overalt - den er helt flad! Hvis dette var en positionsfunktion, ville det betyde, at objektet står helt stille.
:::

**Opgave 4:** En legetøjsraket sendes op i luften. Dens højde (i meter) er givet ved $h(t) = 100t - 5t^2$, hvor $t$ er tiden i sekunder. Find rakettens hastighed opad efter 5 sekunder.

::: {.callout-tip collapse="true" title="Vis svar"}
Dette handler om at finde den lodrette hastighed, som er den afledte af højdefunktionen.

Højdefunktionen er $h(t) = 100t - 5t^2$

Vi differentierer hvert led for sig:

- Den afledte af $100t$ er $100$ (regel: den afledte af $kx$ er $k$)
- Den afledte af $-5t^2$ er $-5 \cdot 2t = -10t$

Så hastighedsfunktionen er:
$$h'(t) = 100 - 10t$$

Efter 5 sekunder:
$$h'(5) = 100 - 10 \cdot 5 = 100 - 50 = \textbf{`r 100 - 10*5`} \text{ meter per sekund}$$

Rakettens hastighed opad efter 5 sekunder er **`r 100 - 10*5`** meter per sekund.
:::

**Opgave 5:** Find den afledte af funktionen $f(x) = 2x^3 + 5x - 7$. Brug reglen om, at man kan differentiere hvert led for sig.

::: {.callout-tip collapse="true" title="Vis svar"}
Dette handler om at differentiere en funktion med flere led. Vi differentierer hvert led for sig og lægger resultaterne sammen.

$f(x) = 2x^3 + 5x - 7$

- Den afledte af $2x^3$ er $2 \cdot 3x^2 = 6x^2$
- Den afledte af $5x$ er $5$
- Den afledte af $-7$ er $0$ (konstant)

Derfor er:
$$f'(x) = 6x^2 + 5$$

For eksempel: $f'(3) = 6 \cdot 3^2 + 5 = 6 \cdot 9 + 5 = `r 6*9 + 5`$.
:::

**Opgave 6:** Find ligningen for tangenten til grafen $f(x) = x^2$ ved punktet $x = 4$.

::: {.callout-tip collapse="true" title="Vis svar"}
Dette handler om at finde tangentligningen ved et specifikt punkt. Vi skal bruge:

1. Punktet på grafen: $(x_0, f(x_0))$
2. Hældningen i punktet: $f'(x_0)$
3. Tangentens ligning: $y = f(x_0) + f'(x_0) \cdot (x - x_0)$

Vi har $f(x) = x^2$, så $f'(x) = 2x$

Ved $x_0 = 4$:

- $f(4) = 4^2 = `r 4^2`$
- $f'(4) = 2 \cdot 4 = `r 2*4`$

Tangentens ligning bliver:
$$y = 16 + 8(x - 4) = 16 + 8x - 32 = 8x - 16$$

Punktet på grafen er $(4, 16)$ med hældning 8, så tangentens ligning er $y = 8x - 16$.
:::

**Opgave 7:** Sofie kører på cykel, og hendes position er givet ved $s(t) = t^3 - 9t^2 + 15t$ meter, hvor $t$ er tiden i sekunder. Hvornår står hun stille (dvs. hvornår er hastigheden 0)?

::: {.callout-tip collapse="true" title="Vis svar"}
Dette handler om at finde, hvornår hastigheden er 0. Hastigheden er den afledte af positionsfunktionen.

$s(t) = t^3 - 9t^2 + 15t$

Den afledte (hastigheden) er:
$s'(t) = 3t^2 - 18t + 15$

Vi skal løse ligningen $s'(t) = 0$:
$3t^2 - 18t + 15 = 0$

Vi kan dividere med 3:
$t^2 - 6t + 5 = 0$

Dette kan faktoriseres som:
$(t - 1)(t - 5) = 0$

Så $t = 1$ eller $t = 5$

Sofie står stille efter **1 sekund** og igen efter **5 sekunder**.
:::

**Opgave 8:** En ballon stiger op med en højde givet ved $h(t) = 4t + t^2$ meter, hvor $t$ er tiden i minutter. Find tangentens ligning ved $t = 3$ minutter, og forklar hvad tangentens hældning betyder.

::: {.callout-tip collapse="true" title="Vis svar"}
Dette handler om at finde tangenten til en højdefunktion og fortolke dens betydning.

$h(t) = 4t + t^2$

Den afledte (stigehastigheden) er:
$h'(t) = 4 + 2t$

Ved $t = 3$:

- Højden er: $h(3) = 4 \cdot 3 + 3^2 = 12 + 9 = `r 4*3 + 3^2`$ meter
- Stigehastigheden er: $h'(3) = 4 + 2 \cdot 3 = `r 4 + 2*3`$ meter per minut

Tangentens ligning:
$$y = 21 + 10(t - 3) = 21 + 10t - 30 = 10t - 9$$

Hældningen `r 4 + 2*3` betyder, at ballonen stiger med **`r 4 + 2*3` meter per minut** ved $t = 3$.
:::

**Opgave 9:** Et badekar fyldes med vand. Vandmængden (i liter) er givet ved $V(t) = 20t - 0.5t^2$, hvor $t$ er tiden i minutter. Hvornår fyldes karret langsomst?

::: {.callout-tip collapse="true" title="Vis svar"}
Dette handler om at finde, hvornår fyldningshastigheden er mindst. Fyldningshastigheden er den afledte af vandmængden.

$V(t) = 20t - 0.5t^2$

Fyldningshastigheden er:
$V'(t) = 20 - t$

Dette er en lineær funktion, der falder når $t$ stiger. Den mindste hastighed (inden den bliver negativ) er når $V'(t) = 0$:

$$20 - t = 0$$
$$t = 20$$

Ved $t = 20$ minutter er fyldningshastigheden 0, og derefter bliver den negativ (vandet løber ud igen!).

Badekarret fyldes langsomst efter **20 minutter** (faktisk stopper det med at fylde).
:::

**Opgave 10:** Oliver cykler i modvind. Hans position er givet ved $s(t) = 10t - 0.2t^3$ meter, hvor $t$ er tiden i sekunder. Beskriv hvordan hans hastighed ændrer sig i de første 6 sekunder.

::: {.callout-tip collapse="true" title="Vis svar"}
Dette handler om at analysere, hvordan hastigheden ændrer sig over tid.

$s(t) = 10t - 0.2t^3$

Hastighedsfunktionen er:
$$s'(t) = 10 - 0.6t^2$$

Ved forskellige tidspunkter:

- Ved $t=0$: $s'(0) = 10 - 0 = 10$ m/s
- Ved $t=2$: $s'(2) = 10 - 0{,}6 \cdot 4 = 7{,}6$ m/s
- Ved $t=4$: $s'(4) = 10 - 0{,}6 \cdot 16 = 0{,}4$ m/s
- Ved $t=6$: $s'(6) = 10 - 0{,}6 \cdot 36 = -11{,}6$ m/s

**Beskrivelse:** Oliver starter med hastighed 10 m/s, men modvinden gør det sværere og sværere. Hans hastighed falder hele tiden, og efter cirka 4 sekunder er den næsten nul. Efter 6 sekunder er hastigheden negativ - han kører baglæns!
:::

**Opgave 11:** En bil kører med position $s(t) = 5t^2 + 10t$ meter, hvor $t$ er tiden i sekunder. Find bilens acceleration.

::: {.callout-tip collapse="true" title="Vis svar"}
Dette handler om at finde accelerationen, som er den dobbelt afledte af positionsfunktionen.

$s(t) = 5t^2 + 10t$

Først finder vi hastigheden (første afledte):
$$s'(t) = 10t + 10$$

Derefter finder vi accelerationen (anden afledte):
$$s''(t) = 10$$

Bilen har en konstant acceleration på **10 m/s²** uanset tidspunktet.
:::

**Opgave 12:** En rutsjebane har højdeprofilen $h(x) = -x^3 + 12x^2 - 20x + 50$ meter, hvor $x$ er den vandrette afstand i meter. Find $h''(x)$ og forklar hvad det fortæller om rutsjebanen.

::: {.callout-tip collapse="true" title="Vis svar"}
Dette handler om at finde den dobbelt afledte og fortolke dens betydning for en rutsjebanes form.

$h(x) = -x^3 + 12x^2 - 20x + 50$

Første afledte (hældningen):
$$h'(x) = -3x^2 + 24x - 20$$

Anden afledte (krumningen):
$$h''(x) = -6x + 24$$

Den dobbelt afledte fortæller os om rutsjebanen krummer opad eller nedad:

- Når $h''(x) > 0$: Banen krummer opad (konkav op)
- Når $h''(x) < 0$: Banen krummer nedad (konkav ned)
- Når $h''(x) = 0$: Vendepunkt (skifter krumning)

Vendepunkt: $-6x + 24 = 0 \Rightarrow x = 4$

Eksempler:
- Ved $x=0$: $h''(0) = 24 > 0$ (krummer opad)
- Ved $x=4$: $h''(4) = 0$ (vendepunkt)
- Ved $x=8$: $h''(8) = -24 < 0$ (krummer nedad)

Rutsjebanen skifter fra at krumme opad til at krumme nedad ved $x = 4$ meter.
:::

**Opgave 13:** Er accelerationen konstant for objektet med position $f(x) = 3x^2 + 2x + 1$? Bevis dit svar.

::: {.callout-tip collapse="true" title="Vis svar"}
Dette handler om at undersøge, om den dobbelt afledte er konstant.

$f(x) = 3x^2 + 2x + 1$

Første afledte (hastighed):
$$f'(x) = 6x + 2$$

Anden afledte (acceleration):
$$f''(x) = 6$$

**Ja, accelerationen er konstant!** Den er altid 6 uanset værdien af $x$.

Dette kan verificeres ved at se, at $f''(x) = 6$ ikke indeholder $x$, så den er den samme for alle værdier af $x$.
:::

**Opgave 14:** Et fyrværkeri skydes op med højden $h(t) = 40t - 5t^2$ meter, hvor $t$ er tiden i sekunder. Find:

a) Hvornår fyrværkeriet når sin maksimale højde
b) Hvad er den maksimale højde?
c) Hvad er accelerationen?

::: {.callout-tip collapse="true" title="Vis svar"}
Dette handler om at bruge differentialregning til at finde maksimum og analysere bevægelse.

$h(t) = 40t - 5t^2$

Første afledte (hastighed opad):
$$h'(t) = 40 - 10t$$

Anden afledte (acceleration):
$$h''(t) = -10$$

**a) Maksimal højde nås når hastigheden er 0:**
$$40 - 10t = 0$$
$$t = 4 \text{ sekunder}$$

**b) Maksimal højde:**
$$h(4) = 40 \cdot 4 - 5 \cdot 4^2 = 160 - 80 = \textbf{`r 40*4 - 5*4^2`} \text{ meter}$$

**c) Accelerationen** er konstant $-10$ m/s² (tyngdekraften trækker nedad).
:::

**Opgave 15:** En bus bremser med hastigheden $v(t) = 30 - 6t$ m/s, hvor $t$ er tiden i sekunder efter bremsningen starter. Find:

a) Bussens acceleration
b) Hvornår bussen stopper
c) Hvor langt kører bussen under opbremsningen?

::: {.callout-tip collapse="true" title="Vis svar"}
Dette handler om at arbejde baglæns fra hastighed til position og analysere opbremsning.

Givet: $v(t) = 30 - 6t$

**a) Accelerationen** er den afledte af hastigheden:
$$a(t) = v'(t) = -6 \text{ m/s}^2$$

**b) Bussen stopper** når $v(t) = 0$:
$$30 - 6t = 0$$
$$t = 5 \text{ sekunder}$$

**c) Distance under opbremsning:** For at finde distancen skal vi integrere hastigheden. Siden $v(t) = s'(t)$, må:
$$s(t) = 30t - 3t^2$$

Distance kørt fra $t = 0$ til $t = 5$:
$$s(5) = 30 \cdot 5 - 3 \cdot 5^2 = 150 - 75 = \textbf{`r 30*5 - 3*5^2`} \text{ meter}$$
:::

**Opgave 16:** En solsikke vokser med højden $h(t) = 0.1t^3 - t^2 + 5t$ centimeter, hvor $t$ er tiden i dage. Analyser plantens vækstmønster de første 12 dage:

a) Hvornår vokser planten hurtigst?
b) Hvornår vokser planten langsomst?
c) Er der perioder hvor planten næsten ikke vokser?

::: {.callout-tip collapse="true" title="Vis svar"}
Dette handler om at analysere et komplekst vækstmønster ved hjælp af første og anden afledte.

$h(t) = 0.1t^3 - t^2 + 5t$

Væksthastigheden (første afledte):
$$h'(t) = 0{,}3t^2 - 2t + 5$$

Vækstaccelerationen (anden afledte):
$$h''(t) = 0{,}6t - 2$$

For at finde ekstremværdier for væksthastigheden, sætter vi $h''(t) = 0$:
$$0{,}6t - 2 = 0$$
$$t = \frac{20}{6} \approx 3{,}33 \text{ dage}$$

Ved $t = 3{,}33$: $h''(3{,}33) = 0$ (vendepunkt for vækst)

- For $t < 3{,}33$: $h''(t) < 0$ (væksten aftager)
- For $t > 3{,}33$: $h''(t) > 0$ (væksten tiltager)

Eksempler på vækst hastighed:
- Dag 0: $h'(0) = 5$ cm/dag
- Dag 3{,}33: $h'(3{,}33) \approx 3{,}67$ cm/dag (langsomst)
- Dag 12: $h'(12) \approx 19{,}2$ cm/dag (hurtigst)

**Konklusioner:**

a) Planten vokser hurtigst på dag 12 (inden for de første 12 dage)
b) Planten vokser langsomst omkring dag 3,3
c) Nej, væksten er aldrig 0 eller negativ - planten vokser hele tiden!
:::

**Opgave 17:** En kop kaffe køler af ifølge formlen $T(t) = 20 + 60e^{-0.1t}$ grader Celsius, hvor $t$ er tiden i minutter. Brug reglen for $e^{kx}$ fra appendix til at finde:

a) Hvor hurtigt falder temperaturen efter 5 minutter?
b) Hvornår falder temperaturen hurtigst?

::: {.callout-tip collapse="true" title="Vis svar"}
Dette handler om at differentiere en eksponentialfunktion og analysere afkøling.

$T(t) = 20 + 60e^{-0.1t}$

Fra appendix ved vi at den afledte af $e^{kx}$ er $k \cdot e^{kx}$.
Her er $k = -0{,}1$, så:

$$T'(t) = 60 \cdot (-0{,}1) \cdot e^{-0{,}1t} = -6e^{-0{,}1t}$$

**a) Efter 5 minutter:**
$$T'(5) = -6e^{-0{,}5} = -6 \cdot 0{,}6065 \approx -3{,}64 \text{ °C/minut}$$

Temperaturen falder med cirka 3,6 °C per minut.

**b) Hvornår falder temperaturen hurtigst?**

For at finde hvornår temperaturen falder hurtigst, ser vi på $T'(t) = -6e^{-0{,}1t}$.

Da $e^{-0{,}1t}$ altid er positiv og aftager med tiden, er $T'(t)$ altid negativ og størst i absolutværdi ved $t = 0$.

**Temperaturen falder altså hurtigst i starten!** Ved $t=0$ er $T'(0) = -6$ °C/minut.
:::

**Opgave 18:** En bølge beskrives af funktionen $y(x) = x^4 - 8x^3 + 18x^2 - 10$. Find alle steder hvor bølgen:

a) Har vandret tangent (toppe og dale)
b) Skifter krumningsretning (vendepunkter)
c) Tegn en skitse af bølgen baseret på din analyse

::: {.callout-tip collapse="true" title="Vis svar"}
Dette handler om at lave en fuldstændig analyse af en funktion ved hjælp af første og anden afledte.

$y(x) = x^4 - 8x^3 + 18x^2 - 10$

Første afledte:
$$y'(x) = 4x^3 - 24x^2 + 36x = 4x(x^2 - 6x + 9) = 4x(x-3)^2$$

Anden afledte:
$$y''(x) = 12x^2 - 48x + 36 = 12(x^2 - 4x + 3) = 12(x-1)(x-3)$$

**a) Vandret tangent** når $y'(x) = 0$:
$$4x(x-3)^2 = 0$$
Løsninger: $x = 0$ og $x = 3$

**b) Vendepunkter** når $y''(x) = 0$:
$$12(x-1)(x-3) = 0$$
Løsninger: $x = 1$ og $x = 3$

**Analyse af kritiske punkter:**

- Ved $x=0$: $y(0) = -10$, $y'(0) = 0$, $y''(0) = 36 > 0$ → **Lokalt minimum**
- Ved $x=1$: $y(1) = 1$, $y'(1) = 16 \neq 0$, $y''(1) = 0$ → **Vendepunkt**
- Ved $x=3$: $y(3) = -1$, $y'(3) = 0$, $y''(3) = 0$ → **Specielt punkt** (både vandret tangent og vendepunkt)

**Konklusioner:**

a) Vandret tangent ved $x = 0$ (minimum) og $x = 3$ (vendepunkt)
b) Vendepunkter ved $x = 1$ og $x = 3$
c) Bølgen har et minimum ved $(0, -10)$, går op til et vendepunkt ved $(1, 1)$, og har et specielt punkt ved $(3, -1)$ som både er vendepunkt og har vandret tangent.
:::

**Opgave 19:** En virksomhed sælger widgets. Overskuddet (i tusind kroner) er givet ved $P(x) = -x^3 + 15x^2 - 50x + 100$, hvor $x$ er antal producerede tusind enheder. Find:

a) Ved hvilken produktion er overskuddet størst?
b) Hvad er det maksimale overskud?
c) Ved hvilke produktionsniveauer går virksomheden i nul?

::: {.callout-tip collapse="true" title="Vis svar"}
Dette handler om økonomisk optimering ved hjælp af differentialregning.

$P(x) = -x^3 + 15x^2 - 50x + 100$

Første afledte (marginal profit):
$$P'(x) = -3x^2 + 30x - 50$$

For at finde maksimum, sætter vi $P'(x) = 0$:
$$-3x^2 + 30x - 50 = 0$$

Vi bruger diskriminantformlen:
$$x = \frac{-30 \pm \sqrt{900 - 600}}{-6} = \frac{-30 \pm \sqrt{300}}{-6} = \frac{30 \mp 10\sqrt{3}}{6}$$

Dette giver:
$$x_1 \approx 2{,}11 \quad \text{og} \quad x_2 \approx 7{,}89$$

Anden afledte:
$$P''(x) = -6x + 30$$

Test af de to kritiske punkter:
- $P''(2{,}11) = -6(2{,}11) + 30 = 17{,}34 > 0$ → lokalt minimum
- $P''(7{,}89) = -6(7{,}89) + 30 = -17{,}34 < 0$ → **lokalt maksimum**

Ved $x = 7{,}89$: $P(7{,}89) \approx 86{,}0$ tusind kroner

**Konklusioner:**

a) Optimal produktion: cirka **7.890 enheder** (7,89 tusind enheder)
b) Maksimalt overskud: cirka **86.000 kroner** (86 tusind kroner)
c) For at finde nulpunkter løser vi $P(x) = 0$. Dette kræver numeriske metoder eller grafisk analyse, men virksomheden går nogenlunde i nul omkring 2.600 og 10.000 enheder.
:::

**Opgave 20:** Design din egen bevægelsesfunktion for et objekt (f.eks. en drone, en basketball eller en delfin). Funktionen skal være mindst en tredjegradsligning. Analyser derefter:

a) Objektets position over tid
b) Hvornår objektet bevæger sig hurtigst/langsomst
c) Accelerationsmønsteret
d) Forklar hvad din funktion kunne repræsentere i virkeligheden

::: {.callout-tip collapse="true" title="Vis svar"}
Dette er en kreativ opgave hvor eleven selv designer og analyserer en funktion. Her er et eksempel med en basketball der kastes op:

Lad os designe: $s(t) = -2t^3 + 12t^2 + 5t$
hvor $s(t)$ er højden i meter og $t$ er tiden i sekunder.

Første afledte (hastighed):
$$s'(t) = -6t^2 + 24t + 5$$

Anden afledte (acceleration):
$$s''(t) = -12t + 24$$

**a) Position over tid:**

Funktionen beskriver en basketball der kastes opad. Ved $t=0$ er $s(0) = 0$ (jorden).

**b) Hastighed:**

For at finde hvornår hastigheden er maksimal, finder vi når $s''(t) = 0$:
$$-12t + 24 = 0$$
$$t = 2 \text{ sekunder}$$

Ved $t=2$: $s'(2) = -6(4) + 24(2) + 5 = -24 + 48 + 5 = 29$ m/s (maksimal opadgående hastighed)

Starthastighed: $s'(0) = 5$ m/s

**c) Acceleration:**

$s''(t) = -12t + 24$

- Ved $t=0$: $s''(0) = 24$ m/s² (positiv - bolden accelereres opad)
- Ved $t=2$: $s''(2) = 0$ m/s² (ingen acceleration)
- Ved $t>2$: $s''(t) < 0$ (negativ - kun tyngdekraft virker)

**d) Fortolkning:**

Denne funktion kunne repræsentere et kraftigt basketball-kast hvor spilleren giver bolden ekstra acceleration i starten. De første 2 sekunder accelererer bolden opad (spillerens kraft), derefter kun tyngdekraft.
:::